【裁判字號】    92,訴,467
【裁判日期】    920827
【裁判案由】    違反稅捐稽徵法等
【裁判全文】
臺灣臺北地方法院刑事判決                          九十二年度訴字第四六七號
    公  訴  人  臺灣臺北地方法院檢察署檢察官
    被      告  甲○○  男  四.
右列被告因違反稅捐稽徵法等案件，經檢察官提起公訴（九十一年度偵字第一八七四
四、一八七四五號），本院判決如左：
    主      文
甲○○行使從事業務之人，明知為不實之事項，而登載於其業務上作成之文書，足以
生損害於公眾及他人，處拘役參拾伍日，如易科罰金，以參佰元折算壹日。又公司負
責人，為納稅義務人，以不正當方法逃漏稅捐，處有期徒刑貳月，如易科罰金，以參
佰元折算壹日。
    事      實
一、甲○○有賭博前科，於民國八十五年間，因犯詐欺罪，經台灣板橋地方法院判處
    有期徒刑一年，嗣經台灣高等法院駁回上訴確定，於八十九年八月四日縮短刑期
    假釋出監，嗣因假釋期滿未經撤銷假釋其未執行之刑以已執行論而執行完畢（指
    揮書執畢日期為八十九年八月二十五日，不構成累犯）。
二、甲○○自七十八年間起在台北市○○區○○路二段一三一之十二號二樓經營「冠
    旗國際開發股份有限公司」（下稱冠旗公司）並擔任董事，為實際負責人（冠旗
    公司為稅捐稽徵法上之納稅義務人，公訴人誤認甲○○為納稅義務人），為從事
    填報製作各類所得扣繳暨免扣繳憑單業務之人。甲○○自八十三年間起擔任冠旗
    公司董事長，其明知乙○○於八十四年間並未在冠旗公司任職支薪，為逃漏冠旗
    公司八十四年度應納之營利事業所得稅，竟基於行使業務上登載不實文書之犯意
    ，於八十五年初某日向財政部台北市國稅局辦理八十四年度營利事業所得稅結算
    申報時，利用該公司內不知情之成年會計女子，於其業務上作成之員工八十四年
    度各類所得扣繳暨免扣繳憑單上，虛偽登載乙○○向冠旗公司領取新台幣（下同
    ）十六萬八千元之薪資，並將上開不實之薪資金額列為冠旗公司之營業費用（薪
    資支出），據以製作冠旗公司八十四年度營利事業所得稅結算申報書，再持向財
    政部台北市國稅局申報而行使之，以此不正當方法逃漏冠旗公司所應繳納之八十
    四年度營利事業所得稅四萬二千元，足以生損害於財政部台北市國稅局稅捐稽徵
    之正確性及乙○○。
三、案經乙○○訴請台灣台北地方法院檢察署檢察官偵查起訴。
    理      由
一、右揭事實，業據被告甲○○於本院審理中坦承不諱，核與告訴人即證人乙○○指
    訴情節相符，又有財政部台北市國稅局綜合所得稅核定通知書（八十四年度未申
    報核定）、北市建商字第○○二六七五六六號經濟部公司執照（以上均影本）及
    財政部台北市國稅局九十二年七月十一日財北國稅審三字第○九二○二三○二五
    五號函等件在卷可稽，復經本院向台北市政府調閱冠旗公司案卷審認無訛，是被
    告之任意性自白顯與事實相符，本件事證明確，被告犯行堪以認定，應予依法論
    科。
二、按商業會計法所稱之商業會計憑證，分為原始憑證及記帳憑證，所謂原始憑證，
    係指證明事項之經過，而為造具記帳憑證所根據之憑證，計有外來憑證、對外憑
    證、內部憑證三類。而記帳憑證則係指證明處理會計事項人員之責任而為記帳所
    根據之憑證而言，有收入憑證、支出憑證及轉帳憑證三類，此觀諸商業會計法第
    十五條之規定自明。惟所得稅扣繳義務人依所得稅法第八十九條第三項或同法第
    九十二條規定，填發扣繳憑單，旨在使稅捐稽徵機關蒐集及掌握課稅資料，以利
    稅捐稽徵。就營利事業所得稅核課而言，依營利事業所得稅查核準則第七十一條
    第十一款規定，薪資支出之原始憑證，為收據或簽收之名冊，其由工會或合作社
    出具之收據，應另付工人之印領清冊，職工薪資如係送交銀行分別存入各該職工
    帳戶者，應以銀行蓋章證明存入之清單予以認定。則員工薪資之各類所得扣繳暨
    免扣繳憑單，僅係證明全年度支付員工薪資及代為扣繳綜合所得稅之情形，為徵
    、繳雙方課徵與申報綜合所得稅之依據，既非造具記帳憑證所根據之憑證（原始
    憑證），亦非證明處理會計事項人員之責任而為記帳所根據之憑證（記帳憑證）
    ，自非商業會計法第十五條所規定之商業會計憑證；惟工人請領簽收之薪資清冊
    則屬商業會計憑證，應無疑義（最高法院九十一年度台上字第七一七二、七四一
    一號判決參照）。是各類所得扣繳暨免扣繳憑單係由扣繳義務人依所得稅法第九
    十二條規定所製作之單據，為業務上製作之文書，甚為明確。查被告為納稅義務
    人冠旗公司之實際負責人，為公司法第八條第一項所稱之負責人，竟利用該公司
    不知情之成年會計女子於其業務上作成之各類所得扣繳暨免扣繳憑單上，虛列登
    載乙○○所得薪資之不實事項，並持向稅捐機關申報稅捐，足以生損害於財政部
    台北市國稅局稅捐稽徵之正確性及乙○○。核被告所為，係犯刑法第二百十六條
    、第二百十五條之行使業務上登載不實文書罪及稅捐稽徵法第四十七條第一款、
    第四十一條之公司負責人以不正當方法逃漏稅捐罪。其業務上登載不實文書之低
    度行為為行使之高度行為所吸收，不另論罪。被告利用該公司之不知情成年會計
    納稅義務人之公司責任，基於刑事政策之考量，於其應處徒刑範圍內，轉嫁於公
    司之負責人，該條款所稱公司負責人係指公司法第八條規定所謂公司負責人，且
    實際參與公司業務執行之人，再因此受罰之公司負責人，乃屬於「代罰」之性質
    ，非逃漏稅捐之納稅義務人，是公司以不正當方法逃漏公司營利事業所得稅，縱
    由該公司負責人代表公司為之，究非屬於公司負責人本身之犯罪行為，自與該公
    司負責人之其他犯罪行為間，無方法結果之牽連關係可言，是被告所犯之上開違
    反稅捐稽徵法第四十七條第一款、第四十一條之公司負責人以不正當方法逃漏稅
    捐罪，與刑法第二百十六條、第二百十五條之行使業務上登載不實文書罪間，犯
    意各別，罪名互異，應予分論併罰，公訴人認上開二罪間有牽連關係，容有誤會
    。爰審酌被告之前科素行、犯罪之動機、目的、以虛報薪資之方式，逃漏稅捐，
    所為造成國家稅收正確性之損害，手段、逃漏之營利事業所得稅僅四萬二千元、
    所生危害尚非嚴重，復已得告訴人之諒解暨犯罪後坦承犯行，態度良好等一切情
    狀，並參酌被告行為後，刑法第四十一條業於九十年一月四日修正，同年月十日
    公布施行，並於同年月十二日生效，該條第一項修正為：「犯最重本刑為五年以
    下有期徒刑以下之刑之罪，而受六個月以下有期徒刑或拘役之宣告，因身體、教
    育、職業、家庭之關係或其他正當事由，執行顯有困難者，得以一元以上三元以
    下折算一日，易科罰金。」，將得易科罰金之範圍擴大為最重本刑五年以下有期
    徒刑之罪，是雖被告所犯行使業務上登載不實文書罪名部分之法定刑度為三年以
    下有期徒刑，依修正前刑法四十一條規定，原得易科罰金，惟該法條既修正如上
    ，仍屬法律變更；而被告所犯之公司負責人以不正當方法逃漏稅捐罪部分犯罪後
    法律已有變更，則被告所犯前開二犯行均依刑法第二條第一項前段之規定，適用
    修正後之規定等情，分別從輕量處如主文所示之刑，並均諭知易科罰金之折算標
    準，以示懲儆。
三、又公訴人雖認被告於八十五年三月間，在不詳地點偽造告訴人之薪資表，並向該
    管國稅局單位申報稅負，足以生損害於告訴人及國稅局稽徵稅款之正確性，因認
    被告此部分亦涉有刑法第二百十六條、第二百十五條之行使業務上登載不實文書
    罪嫌云云。經查，本院遍查本案卷證，公訴人就此並未提出任何證據足資證明被
    告涉有偽造前開薪資表之犯行，是公訴人認被告涉嫌偽造薪資表云云，即無依據
    。此外，本院復查無其他積極證據足資證明被告成立此部分犯行，此部分本應為
    諭知被告無罪之判決，然此部分公訴人認與前揭起訴論罪科刑之部分為實質上一
    罪，故此部分不另為被告無罪判決之諭知，附此敘明。
據上論斷，應依刑事訴訟法第二百九十九條第一項前段，稅捐稽徵法第四十七條第一
款、第四十一條，刑法第十一條前段、第二條第一項前段、第二百十六條、第二百十
五條、第四十一條第一項前段，罰金罰鍰提高標準條例第一條前段、第二條，判決如
主文。
本案經檢察官吳建輝到庭執行職務
中      華      民      國    九十二    年      八      月     二十七   日
                                    臺灣臺北地方法院刑事第十庭
                                        法  官  黃  紹  紘
如不服本判決，應於判決送達後十日內，向本院提出上訴狀。
右正本證明與原本無異。
                                        書記官  劉  新  怡
中      華      民      國    九十二    年      八      月     二十七   日
附錄本案論罪科刑所犯法條全文
刑法第二百十五條
從事業務之人，明知為不實之事項，而登載於其業務上作成之文書，足以生損害於公
眾或他人者，處三年以下有期徒刑、拘役或五百元以下罰金。
刑法第二百十六條
行使第二百十條至第二百十五條之文書者，依偽造、變造文書或登載不實事項或使登
載不實事項之規定處斷。
稅捐稽徵法第四十一條
納稅義務人以詐術或其他不正當方法逃漏稅捐者，處五年以下有期徒刑、拘役或科或
併科新台幣六萬元以下罰金。
稅捐稽徵法第四十七條
本法關於納稅義務人、扣繳義務人及代徵人應處徒刑之規定，於左列之人適用之：
一、公司法規定之公司負責人。
二、民法或其他法律規定對外代表法人之董事或理事。
三、商業登記法規定之商業負責人。
四、其他非法人團體之代表人或管理人。


司法院資訊處製作；財團法人民間司法改革基金會備份。
